【裁判字號】    89,上易,365
【裁判日期】    901016
【裁判案由】    損害賠償
【裁判全文】
臺灣高等法院臺中分院民事判決  八十九年度上易第三六五號
      上  訴  人
      即被上訴人  甲○○
      即  上訴人  丙○○
                  人仁通運有限公司
      法定代理人  乙○○
右當事人間請求損害賠償事件，兩造對於中華民國八十九年八月二十一日臺灣台中地
方法院八十九年度訴字第五四五號第一審判決均提起上訴，本院判決如左：
      主      文
兩造上訴均駁回。
第二審訴訟費用由兩造各自負擔。
      事      實
甲、上訴人甲○○方面：
  一、聲明：求為判決：
    (一)原判決關於上訴人敗訴部分廢棄。
    (二)被上訴人應再連帶給付上訴人新台幣柒拾萬柒仟柒佰捌拾捌元，及自民國八十
      九年三月三日起至清償日止，按年息百分之五計算之利息。
    (三)對造之上訴駁回。
    (四)第一、二審訴訟費用由對造負擔。
  二、陳述及證據：除與第一審記載相同予以引用外，補稱：
    (一)原審判決以上訴人係在車後指揮倒車能掌控倒車方向，衡諸常理，上訴人有充
      裕時間能隨時與汽車保持安全距離，現上訴人卻因自己之指揮而遭撞倒，無論
      係指揮失當或未與汽保持安全距離，皆應認上訴人與有過失，應負百分之五十
      之過失云云，殊有速斷。蓋本件上訴人於事故發生時，係於被上訴人所駕駛遊
      覽車側面指引，並非於其車後，而系爭遊覽車係被上訴人丙○○所駕駛，其車
      行方向由被上訴人所掌控甚明，惟被上訴人於倒車時既疏未注兩側情況，且於
      倒車時遽為錯誤方向之倒車（被上訴人本應直向倒車，惟被上訴人突然偏左倒
      車），其間不容髮，上訴人毫無迴避閃躲之時間與空間，致將上訴人擠壓於另
      一停止車輛間，遭受重大傷害，是本件事故係因被上訴人倒車時，疏未注意，
      且突為錯誤方向之倒行所致，上訴人並無與有過失之情事。
    (二)上訴人支出醫藥費用新台幣（下同）三萬七千一百五十七元，有呈卷之醫療收
      費明細可稽，為被上訴人所不爭執，應可認定，而上訴人並無與過失之情事，
      前已詳述，是原審判決就上訴人請求醫藥費三萬七千一百五十七元，駁回其中
      一萬八千五百七十八點五元，顯有未洽。又上訴人因本件車禍，致兩耳出血、
      耳前皮膚裂傷、兩側顏面神經麻痺、頭皮血腫等傷害，自民國（下同）八十七
      年二月十五日起至八十七年八月十五日止，共門診六十二次、復健七十二次，
      此有呈卷診斷證明書可證，而當時仍口齒不清、兩眼皮無法關閉等症狀，是上
      訴人於上揭期間確實無法工作，原審判決遽認上訴人並無工作損失，就所請十
      六萬八千四百二十元，駁回其中十六萬四干二百零九點五元，殆有速斷。況上
      訴人於本件車禍所受傷害甚鉅，非僅肉體之疼痛，其間前後門診一百九十五次
      ，復健治療二百四十八次，迄今仍殘留右側顏面麻痺，兩側表情不對稱，且神
      經麻痺，無法為再進步之復健，上訴人精神所受折磨，非能言諭，原審就上訴
      人所請慰撫金六十萬元，判決駁回其中五十二萬五千元，似有未洽。
  乙、上訴人丙○○方面：
    一、聲明：求為判決：
      (一)上訴駁回。
      (二)第一、  二審訴訟費用由上訴人負擔。
    二、陳述及證據:除與第一審記載者相同予以引用外，補稱：
      (一)伊係依上訴人之指揮倒車，上訴人如何受傷，伊實不知情。
      (二)縱令上訴人確遭伊駕車碾傷，亦非伊之過失所致，蓋伊所駕駛之遊覽車於倒
        車時，因後照鏡位置甚高，無法看清車後狀況，須完全仰賴他人指揮，始得
        安全倒車，是上訴人於指揮倒車時遭碾傷，實係因上訴人於指揮時疏末注意
        與伊所駕駛之遊覽車保持距離所致。
  丙、上訴人人仁通運有限公司（以下稱人仁公司）方面：
    一、聲明：求為判決：
      (一)上訴駁回。
      (二)原判決關於上訴人敗訴部分廢棄。
      (三)廢棄部分被上訴人於第一審之訴駁回。
      (四)第一、二審訴訟費用由被上訴人負擔。
    二、陳述及證據：除與第一審記載者相同予以引用外，補稱：
      (一)系爭之被上訴人人仁通運公司所有，車號ＣＣ七六八號遊覽車駕駛員丙○○
        載客前往上訴人經營之人蔘館買藥，旅客下車後，上訴人即在前揭遊覽車後
        指揮倒車，駕駛員自後照鏡中均不見上訴人，只聽聞其聲音：來－來－，嗣
        未聞其聲，旋即停車。系爭遊覽車為雙層大巴士，倒車時完全聽從上訴人指
        揮，難謂駕駛員丙○○有何過失。
      (二)縱認共同被上訴人丙○○有過失侵權行為，被上訴人公司亦早已多次口頭及
        書面告誡司機、員工不得為「插館」行為（即載旅客前往推銷產品場所），
        否則除依公司規定處罰外，並應自負其責。今共同被上訴人丙○○駕駛伊公
        司所有客車前往上訴人商店，不僅非屬執行職務之行為，且係屬違背職務之
        行為，自與伊公司無關。
      (三)況原審判令被上訴人賠償之金額過高。
      理      由
一、按債權人以各連帶債務人為共同被告提起給付之訴，被告一人提出非基於其個人
    關係之抗辯有理由者，對於被告各人即屬必須合一確定，自應適用民事訴訟法第
    五十六條第一項之規定；又同法第五十六條第一項第一款，所謂共同訴訟人中一
    人之行為，有利益於共同訴訟人或不利益於共同訴訟人，係指於行為當時就形式
    上觀之，有利或不利於共同訴訟人而言，非指經法院審理結果有利者其效力及於
    共同訴訟人，不利者其效力不及於共同訴訟人而言，故共同訴訟人中之一人，對
    於下級法院之判決聲明不服提起上訴，在上訴審法院未就其內容為審判之前，難
    謂其提起上訴之行為對於他共同訴訟人不利，其效力應及於共同訴訟人全體，即
    應視其上訴為共同訴訟人全體所為（最高法院三十三年上字第四八一○號判例、
    五十二年台上字第一九三○號判例參照）。本件上訴人人仁公司既經合法上訴，
    揆諸前揭說明，其效力自應及於在原審之共同被告丙○○，爰併列其為上訴人，
    台先敘明。
二、本件上訴人甲○○起訴主張：被上訴人丙○○係上訴人人仁公司所僱用之遊覽車
    司機，丙○○於八十七年二月十五日下午二時許，駕駛人仁公司之遊覽車，於台
    中市○○路○段四十二之七號伊所營之人蔘館前空地，倒車停靠時，因疏未注意
    車後狀況，且末遵行伊指揮，而為錯誤方向之倒車，致擦擠伊之頭部，致伊受有
    兩耳出血、鼻出血、耳前皮膚裂傷、兩側顏面神經麻痺、頭皮血腫等傷害等語。
三、被上訴人丙○○雖不否認於前揭時地因倒車撞擊上訴人乙節，惟以：上訴人指揮
    倒車被撞，過失程度更甚於伊等語資為抗辯；上訴人人仁公司則辯稱：本件上訴
    人甲○○之所以受傷，係因其本身指揮停車事宜失當且未與車輛保持適當安全距
    離所致，其本身應負最大過失責任，難謂被上訴人丙○○有何過失侵害行為。縱
    認丙○○有過失侵權行為，使公司早已多次口頭及書面告誡司機、員工一概不得
    為「插館」行為，否則除依公司規定處罰外，並應自負其責，足見伊公司對司機
    之選任及監督其職務之執行，已盡一切可能之注意義務，況事實上司機載旅客在
    外旅遊，距公司往往數百里之遙，公司不可能隨時在其身邊監督其駕駛行為等語
    置辯。
四、查被上訴人丙○○係上訴人人仁公司所僱用之遊覽車司機，丙○○於八十七年二
    月十五日下午二時許，駕駛人仁公司所有，車號ＣＣ七六八號之遊覽車，於台中
    市○○路○段四十二之七號上訴人所營之人蔘館前空地，倒車停靠時，擦擠上訴
    人甲○○頭部，致甲○○受有兩耳出血、鼻出血。其前皮膚裂傷、兩側顏面神經
    麻痺。頭皮血腫等傷害等情，為兩造所不爭執，並有上訴人所提出診斷證明書一
    件、醫藥收費明細四張、勞工保險現金給付收據影本一紙、勞工保險被保險人投
    保資料表影本一紙附卷可稽。
五、次查被上訴人丙○○既通過包括筆試及路考之汽車駕駛執照考驗，且擔任遊覽車
    司機，經常載客四處旅遊，自對於安全駕駛有專業之能力，雖有人在後指揮其倒
    車，然仍須從後視鏡、左右兩側鏡子等處注意車後狀況，並不表示可完全不盡注
    意之義務，且丙○○於八十九年八月七日原審法院審理中，亦自承自己有過失，
    僅係抗辯「他的過失比我還嚴重」，是對本件事故，丙○○之過失足堪認定。惟
    依道路交通安全規則第一百一十條第三款「汽車倒車時，大型汽車須派人在車後
    指引．．．」，足見大型車倒車時確較一般汽車困難，又上訴人在車後指揮倒車
    能掌控車子倒車之方向，且衡諸常情，倒車之速度通常較為緩慢，上訴人應有充
    裕時間隨時與汽車保持安全距離，現上訴人卻因自已之指揮而遭撞傷，無論係指
    揮失當或末與車輛保持安全距離，皆應認上訴人與有過失。上訴人丙○○抗辯應
    依民法第二百十七條第一項之規定，減輕其責任，自屬可採。是本件肇事，應認
    被上訴人丙○○應負百分之五十之過失責任，上訴人亦負百分之五十之過失責任
    。
六、再按因故意或過失，不法侵害他人之權利者，負損害賠償責任：不法侵害他人之
    身體或健康者，對於被害人因此喪失或減少勞動能力，或增加生活上之需要時，
    應負損害賠償責任：不法侵害他人之身體、健康、名譽或自由者，被害人雖非財
    產上之損害，亦得請求賠償相當之金額，民法第一百八十四條第一項、第一百九
    十三條第一項、第一百九十五條第一項定有明文。茲上訴人主張上訴人丙○○不
    法侵害其權利，依上開規定請求被上訴人丙○○、人仁公司賠償損害，爰逐項審
    酌如下：
  (一)醫療費用：上訴人主張總計支出醫療費用三萬七千一百五十七元（扣除健保給付
    之自付額部分），業據其提出醫療收費明細四張，且為丙○○所不爭執，應予准
    許。
  (二)工作損失：上訴人甲○○主張自八十七年二月十五日受傷，至八十七年八月十五
    日六個月門診復健期間皆口齒不清、兩眼皮無法關閉，致無法從事原有之管理工
    作，而比照勞工保險職業傷害補助以每月投保薪資額七成請求，即２８，０７０
    ×６＝１６８，４２０共計工作損失十六萬八十四百二十元。惟查，上訴人為企
    業經營人，其喪失或減少勞動能力，應以企業收益中，經營人所提供之勞務價值
    為準，上訴人為人蔘館之負責人，有二十至四十名員工，門診復健期間其他員工
    仍正常工作，讓人蔘館之營業並不受影響，僅於上訴人住院期間，上訴人無法提
    供知識、經驗等管理性質之勞務，是應認上訴人僅能請求住院九天（八十七年二
    月十五日入院至同年二十四日出院，計住院九天，此有卷附診斷證明書可稽）之
    工作損失八千四百二十一元（計算式：２８０７０÷３０９＝８４２１（元以下
    四捨五入）逾有此部份所為請求，為無理由。
  (三)精神慰撫金：上訴人因此次事故造成右側顏面麻痺，兩側表情不對稱，微笑時嘴
    角歪一邊，且神經麻痺已治療逾兩年，再進步之機會極微，此有澄清醫院八十九
    年五月五日澄敬字第二七八號函附卷可稽。上訴人其肉體及精神之遭受痛苦，不
    可言喻，就此非財產上之損害，請求被上訴人賠償，於法有據。查上訴人高職畢
    業，經營人蔘館；被上訴人丙○○國小畢業，育有四子，開車月薪二萬多元，別
    無其他財產，業據兩造各自陳明。本院審酌兩造之知識程度、身分、地位、經濟
    能力、上訴人所受痛苦等情，認上訴人請求賠償之精神慰撫金以十五萬元為相當
    ，逾此數額之請求，為無理由，予以駁回。
七、綜上所述，上訴人所受損害為十九萬五千五百七十八元〔計算式：３７１５７＋
    ８４２１＋１５００００＝１９５５７８）。惟本件肇事，上訴人與有過失，又
    上訴人與被上訴人丙○○應各負百分之五十過失責任，有如前述。另按受僱人因
    執行職務，不法侵害他人之權利者，由僱用人與行為人連帶負損害賠償責任，民
    法第一百八十八條第一項前段定有明文，本件上訴人丙○○為上訴人人仁公司之
    受僱人，上訴人人仁公司復末證明於選任受僱人及監督其職務之執行，已盡相當
    之注意或縱加以相當之注意而仍不免發生損害之免責事由存在（其理由詳如後述
    ），自應與上訴人丙○○負連帶賠償責任。原審判命上訴人丙○○、人仁公司應
    連帶給付上訴人甲○○九萬七千七百九十九元，及自民國八十九年三月三日起至
    清償日止，按週年利率百分之五計算利息而駁回上訴人甲○○其餘之訴，核無違
    誤，甲○○上訴論旨就此部分指摘原判決不當，求予廢棄，命被上訴人應再連帶
    給付伊七十七萬七十七百八十八元為無理由。
八、就上訴人人仁公司上訴部分：按民法第一百八十八條第一項所謂受僱人因執行職
    務不法侵害他人之權利，不僅指受僱人因執行其所受命令，或委託之職務自體，
    或執行該職務所必要之行為，而不法侵害他人之權利者而言，即受僱人之行為，
    在客觀上足認為與其執行職務有關，而不法侵害他人之權利者，就令其為自己利
    益所為亦應包括在內（最高法院四十二年台上字第一二二四號判例參照）。上訴
    人人仁公司雖主張上訴人丙○○所為係公司禁止之行為，非屬執行職務之行為，
    前於原審提出該公司之公告禁令一紙為憑。惟查，上訴人丙○○事發當日係載客
    至鹿港馬祖廟旅遊，回程途中轉至上訴人甲○○所經營之人蔘館而肇事，業據上
    訴人丙○○供承在卷（見原審卷第三十五頁），此乃藉職務上給予之機會而為侵
    權行為，且與其職務有內在之關聯性，蓋遊覽車司機本以在旅遊中開車為執行職
    務之行為，現丙○○以之為方法，而不法侵害他人之權利，自與其職務間有內在
    關係，應屬執行職務範圍。再就我國民法第一百八十八條僱用人之責任言，皆以
    僱用人違反選任或監督之注意為責任原因，此項選任或監督過失，係由法律推定
    ，僱用人須反證推翻之。丙○○於八十九年三月十三日原審法院審理中自承：「
    事情過了一兩年．．．我還有載客人去他們的人蔘館」，於八十九年八月七日審
    理中復謂「（曾經因載客至原告蔘館被人仁公司處罰過？）如果判決輸了，可能
    會被解雇。蔘館給的小費，要拿出來司機大家喝茶用，不可私拿」，足認上訴人
    人仁公司對於所僱司機之「插館」行為，並無如公告第二點所言「依本公司相關
    規定處罰」，甚且於事故發生後，仍放任所僱司機繼續為之，揆諸前揭判例所示
    ，尚難僅以人仁公司提出之一紙公告禁令即認其可免責。人仁公司上訴意旨仍執
    陳詞，指摘原判決不當，求予廢棄為無理由。
九、據上論結，本件兩造之上訴，均為無理由，依民事訴訟法第四百四十九條第一項
    、第七十八條，判決如主文。
中      華      民      國    九十      年      十      月     十六     日
~B1民事第三庭審判長法  官  陳照德
~B2                法  官  蔡王金全
~B3                法  官  陳成泉
右為正本係照原本作成。
不得上訴。
~B                 書記官  劉恒宏
中      華      民      國    九十      年      十      月     十七     日
                                                                        Ｈ


司法院資訊處製作；財團法人民間司法改革基金會備份。
